【裁判字號】    92,上易,2757
【裁判日期】    921204
【裁判案由】    妨害自由
【裁判全文】
臺灣高等法院刑事判決                          九十二年度上易字第二七五七號
    上  訴  人  臺灣板橋地方法院檢察署檢察官
    上  訴  人
    即  被  告  乙○○
                丙○○
右上訴人等因被告妨害自由案件，不服臺灣板橋地方法院九十二年度易字第四四一號
，中華民國九十二年八月十五日第一審判決（起訴案號：臺灣板橋地方法院檢察署九
十年度偵字第八五六七號）提起上訴，本院判決如左：
    主  文
原判決關於丙○○部分撤銷。
丙○○共同以強暴使人行無義務之事，處有期徒刑陸月，如易科罰金，以參佰元折算
壹日。
其他上訴駁回。
    事  實
一、緣甲○○經營之「朝鈺企業有限公司」（下稱朝鈺公司，代表人為周致沛），前
    積欠乙○○所營「精駿企業有限公司」（下稱精駿公司，代表人為鄭玉芬）款項
    約新台幣（下同）捌拾萬元，民國（下同）八十九年十一月九日十一時三十分許
    ，甲○○與乙○○相約於臺北縣新莊市○○路三Ｏ號「精駿公司」商討債務問題
    ，詎乙○○圖早日獲清償，竟與丙○○及真實姓名年籍不詳之成年男子二名，共
    同基於強制使人行無義務之事之犯意聯絡，由丙○○執一狀似手槍之物品，抵住
    甲○○之頭部，再由另一真實姓名年籍不詳之成年男子持執一狀似手槍之物品，
    擊打甲○○頭部，致甲○○受有上嘴唇瘀血一處一乘零點五公分、下巴血腫一處
    三乘二公分等傷害（傷害部分未據告訴），嗣丙○○並要求甲○○立載有「本票
    金額伍拾玖萬元正／發票人甲○○／發票日８９、１０、５到期日９０、２、１
    ５」、「本票／金額壹拾貳萬參仟元正／發票人甲○○／發票日８９、１０、５
    到期日９０、３、１５」、「本票／金額柒萬捌千元正／發票人甲○○／發票日
    ８９、１０、５到期日９０、４、１５」及「本票／本人甲○○因生意週轉不靈
    ，所以積欠乙○○先生貨款捌拾萬元正，言明於八十九年十一月十日先還貳拾萬
    元正，恐口無憑立此據證明（以上金額以開立參張本票）／立據人甲○○」等文
    字之字據各一紙（按其上雖載有本票二字，然依票據法第一百二十條第一項之規
    定，無條件擔任支付係本票應記載之事項，而前開字據上均未記載無條件擔任支
    付字樣，是該等字據應非票據法所稱之本票），及「本人甲○○因積欠乙○○捌
    拾萬元之貨款，因無錢償還，同意將本人之所有車輛日產汽車ＹＷ６０３８車牌
    ，引擎號碼ＶＱ00000000（起訴書誤載為ＶＱ00000000），車
    身號碼Ａ３２ＴＨ００７２４５、１９９８年６月黑色抵部分之貨款，恐口無憑
    ，立此讓渡書以表誠意／立書人甲○○」等文字之讓渡書一紙，並將前揭車號Ｙ
    Ｗ－六Ｏ三八號自用小客車交予乙○○，乙○○與丙○○並向甲○○陳稱待甲○○將二十萬之現款匯入精駿公司於臺灣銀行新莊分行所開設，帳號為Ｚ0000
    0000000號帳戶後，方將前揭自用小客車交還等強暴脅迫之方法，使甲○○行無義務之事。嗣經甲○○報警後，經警循線查獲乙○○、丙○○。
二、案經甲○○訴由臺北縣政府警察局新莊分局報請臺灣板橋地方法院檢察署檢察官
    偵查起訴。
    理  由
一、訊據上訴人即被告乙○○固不否認告訴人甲○○確有於事實欄所載時日，於精駿
    公司簽發上開字據，並將自用小客車讓渡予伊等情；上訴人即被告丙○○亦坦承
    於右揭時地確有與另一友人一同前往精駿公司，其友人並曾出手毆打甲○○等情
    ，惟均矢口否認有前開犯行，乙○○辯稱：當天伊還有去送貨，是甲○○自行到
    公司，伊公司員工打電話給伊，伊才回來，伊跟丙○○沒有犯意聯絡，因告訴人
    的朝鈺公司欠伊貨款，當天他是拿一個樣品來找伊做，因之前他交給伊的支票退
    票，所以伊要他先還伊錢，開本票給伊，告訴人是自願寫的，當天在場的雖確有
    四個人，但係於告訴人簽好本票後才來的，當天沒有所謂的槍枝云云（見本院卷
    第三七頁、第三八頁、第四十頁）；丙○○則辯稱：當天從頭到尾伊都沒有碰到
    告訴人身體，伊只是替乙○○講幾句話而已，當天是乙○○與告訴人講好債務問
    題後，伊與友人才進去辦公室的，也沒有所謂的槍枝，字據跟讓渡書都是告訴人
    為表示誠意自己寫的云云（見本院卷第三七頁、第三九頁、第四十頁、第七四頁
    ）。惟查：
  (一)右揭事實，業據告訴人甲○○於警訊、偵查及原審調查中指述綦詳（見偵查卷第
    三九頁反面、第四十頁、第六五頁反面、原審卷第六九頁、第七十頁、第一三二
    頁），而告訴人確因遭致毆打，受有上嘴唇瘀血一處一乘Ｏ、五公分，下巴血腫
    一處三乘二公分等傷害，此有台北市立仁愛醫院驗傷診斷書一紙（見偵卷第四七
    頁）、本票影本（附偵卷第五一頁）、字據影本（附偵卷第五七頁、第五八頁）
    、精駿公司之請款單影本、朝鈺公司原開立與精駿公司之支票及退票理由單影本
    各二紙、統一發票影本、精駿公司之估價單影本（附偵卷第八二頁至第九六頁）
    等足資佐證，堪認告訴人指訴情節與事實相符，足為認定右開事實之依據。
  (二)據乙○○於原審調查中供稱：告訴人因跳票又要伊幫他代工，伊問告訴人如何表
    示誠意，他就說要將車留下來，兩、三天候他會拿要加工的東西來，再將車還他
    ，伊叫他先拿二十萬還伊，借據及本票也是他要表示誠意而寫的，他寫了後伊有
    答應幫他加工云云（見原審卷第一三九頁、第一四Ｏ頁），惟嗣後告訴人並未將
    樣品拿過去，也沒再聯絡他，伊也沒主動跟他聯絡云云（見原審卷第一三九頁、
    第一四Ｏ頁），按告訴人既已因資金週轉不靈求助於乙○○，既經乙○○同意為
    其代工，焉有不與其聯絡之理，足見乙○○所辯，為臨卸責之詞，不足採信。
  (三)乙○○復辯稱：當天並未與告訴人約好，伊當天尚出門送貨，有單據可證，足證
    其與另名被告丙○○間並無犯意聯絡云云（見本院卷第三七頁、第七六頁、原審
    卷第一三五頁、偵查卷第七二頁），惟查，告訴人確於當日與乙○○相約一事，
    業經告訴人於原審調查中證述明確（見原審卷第六七頁、第一三三頁），按告訴
    人住於台南，其欲前來台北洽談債務事宜，期間距離非近，依衡情判斷，當會於
    出發前聯絡好欲相談對象，是乙○○所辯其並未與告訴人相約云云，顯違常情，
    尚難採信；另共同正犯之意思聯絡，不限於事前有所協議，其於行為當時，基於
    相互之認識，以共同犯罪之意思參與者，亦無礙於共同正犯之成立。最高法院著
    七十三年台上字第一八八六號判例可參，是縱乙○○當日確有外出送貨，亦與與
    丙○○間有無犯意聯絡一事並無必然關係，自不待言。
  (四)丙○○於本院調查中先辯稱：當天是乙○○與告訴人講好債務問題後，伊與伊朋
    友才進去的云云（見本院卷第四十頁），復又於本院調查中辯稱：告訴人與乙○○在談話的時候，伊的朋友說了句「欠人家就要還錢」，告訴人就生氣打伊朋友
    ，伊朋友才回手打他的，傷可能是因此造成的云云（見本院卷第七四頁）；然倘
    真如丙○○所辯其與其朋友係於乙○○與告訴人談妥債務問題後，方進入辦公室
    ，則告訴人既已談妥又怎會動氣與人爭執，況在現場有被告二人及該不詳姓名友
    人，而告訴人僅一人，衡之常情，勢單力薄，豈敢於該不相識之人說句「欠人家
    錢就要還錢」之語即生氣打人之理，且被告丙○○亦無法提出其所稱動手的友人
    姓名以供查證，足見自知理虧心虛，所辯其並未動手云云，不足採信。
  (五)丙○○於案發之際持用「Ｚ000000000號」行動電話，並將之留與告訴
    人，業據被告丙○○、告訴人陳明（見偵卷第十頁正面、第四Ｏ頁背面），互核
    相符。查右開行動電話自「八十九年十一月九日十時三十六分」起，至「同日十
    三時一分」止，所有通話轉接之基地台編號「000000000號」、「00
    0000000號」，均位於「臺北縣新莊市○○路三Ｏ之四號頂平台及屋突（
    指屋頂突出物）」，此有前該行動電話號碼通聯紀錄足參（參見偵卷第十九頁、
    第二十頁部份），前開基地台位置與被告乙○○所營精駿公司所在相鄰，據此酌
    之，丙○○係於告訴人前往精駿公司前約壹小時許，即已置身精駿公司或精駿公
    司附近；丙○○於原審調查中辯稱：案發當日伊等不到乙○○，經聯絡後，獲悉
    乙○○正與客戶談事情，伊乃與二位朋友同至精駿公司云云，應非實情。
  (六)再查，事實欄所示債務之債務人為朝鈺公司，此有精駿公司之請款單影本、朝鈺
    公司原開立與精駿公司之支票及退票理由單各二紙、統一發票影本、精駿公司之
    估價單影本等足參（見偵卷第八二頁至第九六頁）。該項債務原非告訴人私人對
    精駿公司之債務，告訴人實無清償義務，參酌告訴人於案發當日確受有「上嘴唇
    瘀血壹處壹乘零點五公分、下巴血腫壹處參乘貳公分」等傷害，此有前引驗傷診
    斷書足稽，亦見告訴人於案發當日確受有事實欄所示之強暴，凡此情節，堪認告
    訴人甲○○係受斯項強暴始為系爭無義務之事。被告二人執前情置辯意旨謂係告
    訴人甲○○出於自由意志開立前述本票、出具前開字據等云云，顯非實情。
  (七)乙○○持用「Ｚ000000000號」行動電話，業據其於警訊時陳明（見偵
    卷第四五頁〕；丙○○於「九十年十一月九日九時五十八分許」以「Ｚ0000
    00000號」行動電話撥打與被告乙○○持用之前開行動電話，當時轉接之基
    地台位於「臺北縣三重市○○○路三九九號四樓屋頂」。同日十時一分許撥打「
    00000000號」電話時，轉接基地台之位置亦同。同日十時十四分接聽「
    00000000號」來電時，起始基地台位置同上，但結束基地台則係「臺北
    縣五股鄉○○村○○鄰○○路○段二Ｏ一號五樓」，顯見丙○○接聽上項來電時
    ，其人正由臺北縣三重市往臺北縣五股鄉移動。同日上午十時三十六分，丙○○
    再撥打乙○○前開行動電話時，轉接基地台已在「臺北縣新莊市○○路三Ｏ之四
    號頂平台及屋突（指屋頂突出物）」，此有前引通聯紀錄足參（見偵卷第二Ｏ頁
    ）。據此，堪認丙○○於案發日之九時五十八分許起至十時三十六分許止，係由
    臺北縣三重市前往乙○○所營精駿公司；苟其時乙○○外出而不在精駿公司，則
    丙○○即不致於己身往精駿公司前行。益見案發之日，乙○○根本未外出，是丙○○早於告訴人到場前即與乙○○聯絡並前往精駿公司；是證人黃大松證稱甲○○到右址時，始打電話叫其老闆即被告乙○○回公司云云（見偵查卷第一Ｏ四頁
    ），為迴護被告之詞，不足採信。乙○○辯稱案發當日甲○○臨時到來，伊公司
    之員工即打電話聯絡伊回公司云云，亦非實情。丙○○辯稱案發當日伊等不到乙○○，經聯絡後，獲悉乙○○正與客戶談事情，伊乃與二位朋友同至右址云云，
    均為犯後圖卸之詞，均不足採信。至聲請傳訊證人陳金樹證明乙○○有外出送貨
    ，經通知始趕回之情，惟查當時各情已如上述，所請傳訊核無必要，附此敘明。
  (八)綜合上情，乙○○、丙○○等人於告訴人到場前約壹小時餘，即聯絡會集於右址
    ，被告丙○○並參與毆打告訴人，復據告訴人指訴歷歷，暨被告乙○○陳述「看
    見甲○○及阿原（即被告丙○○）不知何故已打起來」等語（見偵查卷第四三頁
    ），其後乙○○並將告訴人交付之前開自用小客車，交與丙○○等情，堪被告乙○○、丙○○，均係以自己犯罪之意思參與事實欄所示犯行，即應同負共同正犯
    罪責。又乙○○與丙○○間有共犯之犯意聯絡，縱由丙○○等人實施強暴之犯罪
    構成要件行為，仍無礙於認定乙○○共犯事實欄所示犯行。
  (九)告訴人原非事實欄所示債務之債務人，並無清償之法律上義務，即便係真正之債
    務人，苟非經其同意，亦無法律上之義務另立本票增負本票債務、另立讓渡書將
    汽車充代物清償或供作押以候另匯入現金贖回，被告等人以強暴方法使告訴人行
    事實欄所示無義務之事，即應負強制罪責，本件事證明確，被告等之右開犯行，
    堪予認定。
二、核被告等所為，均係犯刑法第三百零四條第一項以強暴使人行無義務之事罪。被
    告乙○○、丙○○與事實欄所示真實姓名年籍不詳之成年男子二名間，就右開犯
    行有犯意之聯絡與行為之分擔，為共同正犯。原審(一)就被告丙○○部分予以論罪
    科刑固非無見，惟查被告丙○○前亦因妨害自由案經臺灣士林地方法院判處有期
    徒刑三月，此有本院被告全國前案紀錄表可參，且其與本案告訴人間素無怨隙，
    竟為使同案被告乙○○之債權獲得滿足而以強暴之方法使告訴人行無義務之事，
    惡性顯較乙○○為大，原審未及審酌上情而諭知其緩刑，即不無欠妥。被告丙○○上訴否認犯罪，雖無理由，然檢察官上訴意旨，指原判決對其諭知緩刑，顯有
    未當，為有理由，應由本院予就其部分以撤銷改判。爰審酌被告丙○○犯罪之動
    機、目的、手段、犯罪對於被害人所生之危害及犯罪後態度等一切情狀，量處如
    主文第二項所示之刑，並諭知易科罰金之折算標準。(二)就被告乙○○部分，以其
    犯罪事證明確，適用刑法第二十八條、第三百零四條第一項、第四十一條第一項
    前段、第七十四條第一款，罰金罰鍰提高標準條例第一條前段、第二條規定，並
    審酌其犯罪機、目的、手段與對被害人所生危害及犯罪後態等一切情狀，量處有
    期徒刑六月，並諭知如易科罰金，以三百元折算一日之折算準，且以被告乙○○
    未曾受有期徒刑以上刑之宣告，此有本院被告全國前案紀錄表附卷足參，經此科
    刑教訓，當知警惕，信無再犯之虞，因認所宣告之刑，以暫不執行為當，而宣告
    緩刑，用啟自新。核其認事用法尚無不合，量刑亦其妥適，被告上訴否認犯罪，
    及公訴人以量刑過輕，指摘原判決不當，均無理由，應予駁回。
據上論斷，應依刑事訴訟法第三百六十八條、第三百六十九條第一項前段、第三百六
十四條、第二百九十九條第一項前段，刑法第二十八條、第三百零四條第一項、第四
十一條第一項前段，罰金罰鍰提高標準條例第一條前段、第二條，判決如主文。
本案經檢察官陳維練到庭執行職務。
中      華      民      國    九十二    年     十二     月      四      日
                              臺灣高等法院刑事第一庭
                                  審判長法  官  李  相  助
                                        法  官  黃  聰  明
                                        法  官  魏  新  國
右正本證明與原本無異。
不得上訴。
                                        書記官  賴  淑  真
中      華      民      國    九十二    年     十二     月      五      日
附表壹：
┌──┬───┬───┬────┬────┬────┬─────────┐
│編號│品  名│發票人│發 票 日│到 期 日│票面金額│備              註│
│    │      │      │        │        │新台幣元│                  │
├──┼───┼───┼────┼────┼────┼─────────┤
│一  │本票  │甲○○│89/10/05│90/02/15│590000. │影本附偵卷第五一頁│
├──┼───┼───┼────┼────┼────┼─────────┤
│二  │本票  │甲○○│89/10/05│90/03/15│123000. │影本附偵卷第五一頁│
├──┼───┼───┼────┼────┼────┼─────────┤
│三  │本票  │甲○○│89/10/05│90/04/15│ 78000. │影本附偵卷第五一頁│
└──┴───┴───┴────┴────┴────┴─────────┘
附表貳：
┌──┬────┬─────────────────┬─────────┐
│編號│品    名│文         件         內       容 │備              註│
├──┼────┼─────────────────┼─────────┤
│一  │『本票』│本票，本人因甲○○因生意週轉不靈，│影本附偵卷第五七頁│
│    │        │所以積欠乙○○先生貨款捌拾萬元正，│。                │
│    │        │言明於八十九年十一月十日先還貳拾萬│                  │
│    │        │元正，恐口無憑立此據證明〔以下金額│                  │
│    │        │已開立參張本票〕。立據人甲○○。中│                  │
│    │        │華民國八十九年十月五日。          │                  │
├──┼────┼─────────────────┼─────────┤
│二  │讓渡書  │讓渡書，本人甲○○因積欠乙○○捌拾│影本附偵卷第五八頁│
│    │        │萬元之貨款，因無錢償還，同意將本人│。                │
│    │        │之所有車輛日產汽車ＹＷ─六０三八車│                  │
│    │        │牌，引擎號碼ＶＱ00000000，│                  │
│    │        │車身號碼Ａ三二ＴＨ００七二四五，一│                  │
│    │        │九九八年六月黑色抵部份之貨款，恐口│                  │
│    │        │無憑。立此讓渡書以表誠意，立書人王│                  │
│    │        │松泉。中華民國八十九年十一月一日。│                  │
└──┴────┴─────────────────┴─────────┘
附錄本案論罪科刑參考法條全文：
刑法第三百零四條：
以強暴、脅迫使人行無義務之事或妨害人行使權利者，處三年以下有期徒刑、拘役或
三百元以下罰金。
前項之未遂犯罰之。


司法院資訊處製作；財團法人民間司法改革基金會備份。
